【裁判字號】    95,婚,242
【裁判日期】    950808
【裁判案由】    確認婚姻關係不存在
【裁判全文】
臺灣士林地方法院民事判決               95年度婚字第242號
原      告  甲○○
訴訟代理人  吳孟玲律師
被      告  乙○
上列當事人間請求確認婚姻無效事件，本院於民國95年7 月25日
言詞辯論終結，判決如下：
    主      文
確認原告與被告間之婚姻無效。
訴訟費用由被告負擔。
    事實及理由
一、原告起訴主張：緣訴外人郭勁志與原告原為夫妻，然因原告
    積欠地下錢莊債款，在錢莊逼錢孔急之情形下，只好依錢莊
    指示，與訴外人辦理離婚，再與被告即大陸地區人民乙○於
    民國92年9 月4 日在大陸地區公證結婚，並於92年9 月25日
    回台辦妥結婚登記，以便讓被告順利入境打工，被告嗣於92
    年10月29日自桃園中正機場進入台灣地區後，即由仲介集團
    接走，從未與原告有同居之事實，為此原告已向臺灣士林地
    方法院檢察署檢察官自首，並經台灣士林地方法院以94年度
    士簡字第1231號刑事簡易判決，認原告違反不得使大陸地區
    人民非法進入臺灣地區之規定，判處有期徒刑伍月，緩刑3
    年確定在案。是兩造在大陸地區辦理假結婚之目的，係為使
    被告順利取得來台打工之資格，實際上均無結婚之意思，從
    而兩造於結婚時既無結婚之真意，依法即屬無效，為此請求
    確認兩造間之婚姻無效等語，並聲明：(一)確認兩造間之婚姻
    無效(2)訴訟費用由被告負擔。被告則到庭自認：當時伊是為
    了要來台打工，所以與原告在大陸地區辦理結婚手續，但伊
    本身沒有要與原告結婚之意思，亦未與原告同住等事實為真
    正。
二、按確認法律關係之訴，非原告有即受確認判決之法律上利益
    者，不得提起，民事訴訟法第247 條第1 項前段定有明文。
    又結婚，應有公開儀式及二人以上之證人；經依戶籍法為結
    婚之登記者，推定其已結婚，民法第982 條亦有明文。本件
    原告雖主張兩造間皆無結婚之意思而婚姻應屬無效，惟因兩
    造已依戶籍法為結婚之登記，有戶籍謄本、戶口名簿、結婚
    公證書、結婚證等附卷可稽，依照上開規定，兩造在法律上
    既應推定為已結婚，形式上仍有婚姻關係存在，原告現因兩
    造間之婚姻關係存否不明確，仍有被認定為被告配偶之危險
    ，從而原告起訴請求確認兩造間之婚姻無效，應認其有即受
    確認判決之法律上利益，合先敘明。再者，原告起訴時訴之
    聲明雖係請求確認兩造間之婚姻關係不存在，嗣其變更訴之
    聲明為確認兩造間之婚姻無效，核其先後所為聲明之基礎事
    實應屬同一，故原告為訴之變更於法有據，應予准許，併此
    指明。
三、經查，原告主張其與被告雖於92年9 月4 日在大陸地區公證
    結婚，並於92年9 月25日返台辦理結婚登記，惟原告實際上
    僅係依地下錢莊之指示，為使被告取得合法來台工作資格之
    目的而與被告結婚，被告則係為能合法來台打工，兩造始在
    大陸地區辦理假結婚，實則兩造皆無結婚之真意，且被告於
    92年10月29日以探親名義搭機來台後，隨即遭人蛇集團帶走
    ，兩造未曾共同生活等事實，業據提出財團法人海峽交流基
    金會92核字第050180號證明書、福建省公證處（2003）榕公
    證內民字第12276 號結婚證明書、結婚證、戶籍謄本、臺灣
    士林地方法院檢察署94年度偵字第9276號聲請簡易判決處刑
    書、本院94年度士簡字第1231號刑事簡易判決書等件為證。
    又原告確於94年6 月28日前往臺灣士林地方法院檢察署，向
    檢察官自首其與被告在大陸地區辦理假結婚，以使被告合法
    入境來台打工乙事，嗣經臺灣士林地方法院檢察署檢察官偵
    查後聲請簡易判決處刑，經本院士林簡易庭認原告違反不得
    使大陸地區人民非法進入臺灣地區之規定，以94年度士簡字
    第12 31 號刑事簡易判決判處有期徒刑5 月，緩刑3 年確定
    等情屬實，亦有臺灣士林地方法院檢察署檢察官94年度偵字
    第9276號聲請簡易判決處刑書、臺灣士林地方法院94年度士
    簡字第1231號刑事簡易判決書、台灣高等法院被告前案紀錄
    表等在卷可稽，並經本院依職權調閱上述卷宗查核無誤。況
    被告已到庭自認其係為能合法來台打工而與原告在大陸辦理
    假結婚，伊本身並無與原告結婚之意思，亦未曾與原告共同
    生活等語在卷，可見兩造於結婚時確無結婚之真意等情屬實
    ，自堪信原告之主張為真正。
四、按夫妻之一方為臺灣地區人民，一方為大陸地區人民者，其
    結婚之效力，依臺灣地區之法律，臺灣地區與大陸地區人民
    關係條例第53條定有明文。本件原告係中華民國國民，為台
    灣地區人民，被告則為大陸地區人民，是則本件兩造間之婚
    姻關係是否有效，自應適用臺灣地區之法律為其準據法，先
    予敘明。次按婚姻係以雙方當事人婚姻意思之一致為其根本
    要件，而此婚姻意思係指當事人具有相互履行婚姻之義務，
    並為夫妻共同生活之實質意思而言，故雙方當事人須具有一
    致之婚姻意思，始為有效之婚姻，倘當事人結婚時皆無結婚
    之真意，而係基於其他目的而為虛偽結婚，則其結婚自屬無
    效。查本件兩造於結婚當時既無結婚之真意，已如前述，則
    其等縱於形式上已在大陸地區公證結婚，並返台辦理結婚登
    記，惟兩造間之婚姻關係仍因欠缺結婚之意思而應屬無效，
    從而原告訴請確認兩造間之婚姻無效，洵屬有據，應予准許
    。
五、據上論結，本件原告之訴為有理由，依民事訴訟法第78條，
    判決如主文。
中    華    民    國    95    年    8     月    8     日
                  家事法庭  法  官  陳章榮
以上正本證明與原本無異。
如對本判決上訴，應於判決送達後20日內向本院提出上訴狀。
中    華    民    國    95    年    8     月    8     日
                            書記官  吳小平


司法院資訊處製作；財團法人民間司法改革基金會備份。
